【裁判字號】    94,重訴,8
【裁判日期】    950111
【裁判案由】    損害賠償
【裁判全文】
臺灣高等法院高雄分院民事判決           94年度重訴字第8號
原      告  庚○○
            甲○○
            己○○
共      同
訴訟代理人  王家鈺律師
複代理人    程高雄律師
被      告  丁○○
被      告  乙○○
訴訟代理人  陳忠勝律師
被      告  聯新運通有限公司
法定代理人  丙○○
訴訟代理人  戴國石律師
複代理人    徐豐明律師
上列當事人間請求損害賠償事件，原告提起刑事附帶民事訴訟（
94年度交附民字第18號），經刑事庭移送前來，本院於民國94年
12月28日言詞辯論終結，判決如下：
    主      文
被告應連帶給付原告庚○○新台幣捌拾貳萬肆仟玖佰拾壹元，
連帶給付原告甲○○新台幣柒拾捌萬玖仟肆佰玖拾貳元，連帶給
付原告己○○新台幣拾萬元，及均自民國九十四年十二月二十
三日起，至清償日止，按週年利率百分之五計算之利息。
原告其餘之訴駁回。
訴訟費用由被告連帶負擔三分之二，餘由原告負擔。
本判決原告勝訴部分，於原告庚○○以新台幣貳拾柒萬元，原告
甲○○以新台幣貳拾伍萬元，原告己○○以新台幣壹拾萬元，供
擔保後各得為假執行，但被告乙○○如以新台幣捌拾貳萬肆仟玖
佰拾壹元、柒拾捌萬玖仟肆佰玖拾貳元、拾萬元，依序為原
告庚○○、甲○○、己○○供擔保後得免為假執行。
原告其餘假執行之聲請駁回。
    事實及理由
一、被告聯新運通有限公司（下稱聯新公司）之法定代理人已於
    審理中變更為丙○○，並由丙○○聲明承受訴訟核無不合，
    先予敘明。
二、原告等主張，(一)被告丁○○為被告乙○○所雇用之聯結車職
    業司機，XN-662號曳引車為被告乙○○所有、靠行於被告聯
    新公司，被告丁○○並無駕駛營業貨運曳引車之駕駛執照，
    仍駕駛車號XN-662號營業貨運曳引車，後拖Q8-37 號半拖車
    ，於民國（下同）93年12月31日上午8 時10分沿高雄市○○
    區○○路，由西向東方向行駛，行經楠陽陸橋上時，未注意
    車前狀況及兩車並行間隔及應隨時採取必要之安全措施，致
    擦撞同路段同向由原告己○○所駕駛、後搭載原告庚○○、
    甲○○之女即被害人薛雅婷之車號CP7-413 號重型機車，薛
    雅婷頭部及上半身遭聯結車右側前輪碾過，致頭骨骨折併腦
    內容物外溢當場死亡，原告己○○受有右頭部挫傷之傷害，
    被告丁○○之侵害行為業經刑事庭以業務過失致死罪判決在
    案。(二)原告庚○○、甲○○為被害人薛雅婷之父母，爰依侵
    權行為之規定請求下列項目及金額：1.殯葬費部分：原告庚
    ○○支出15萬6,000 元。2.扶養費部分：依國民平均餘命表
    計算男性為76歲，女性為80歲，參酌勞動基準法，60歲為強
    制退休年齡，無收入需人扶養，以此計算，原告庚○○、甲
    ○○可分別行使16年與20年，依92年度國人每人平均消費支
    出27萬5,086 元，且原告庚○○、甲○○有子女四人，並依
    霍夫曼計算式扣除中間利息，原告庚○○可請求79萬3,363
    元（275,086 ÷4 ×11.5363 ＝793,363）， 原告甲○○可
    請求93萬6,385 元（275,086 ÷4 ×13.616＝936,385）。
    3.精神慰藉金部分：原告庚○○、甲○○為薛雅婷之父母，
    薛雅婷自小由父母悉心照料，事發當時正值花樣年華之際，
    庚○○、甲○○因遭此霹靂重擊，終日以淚洗面，各請求非
    財產上損害賠償300 萬元。以上合計，原告庚○○請求被告
    等連帶給付394 萬9,363 元（156,000 ＋763,363 ＋3,000,
    000 ＝3,949,363）， 原告甲○○請求被告等連帶給付393
    萬6,385 元（936,385 ＋3,000,000 ＝3,936,385）， 而庚
    ○○、甲○○業已領取強制險理賠金140 萬元，及收受被告
    乙○○給付之慰問金6 萬元，合計共146 萬元，由庚○○、
    甲○○二人均分，二人之請求分別減縮73萬元，於本件分別
    請求被告等應連帶給付原告庚○○、甲○○各321 萬9,363
    元與320 萬6,385 元。(三)原告己○○為被害人，當場目擊同
    車好友慘死車下，身心遭受重大打擊，精神受創甚鉅，現今
    仍接受心理輔導，爰請求非財產上損害金150 萬元。並聲明
    ：(一)被告聯新公司、丁○○、乙○○應連帶給付原告庚○○
    321 萬9,363 元，連帶給付原告甲○○320 萬6,385 元，連
    帶給付原告己○○150 萬元，並均自94年12月23日起至清償
    日止，按年息百分之五計算之利息。(二)原告均願供擔保，請
    准宣告假執行。
三、被告丁○○則以，(一)伊之友人戊○○被他人僱用當司機（事
    發後才知道戊○○是受僱於乙○○），伊當時沒事，戊○○
    要求伊幫他開車，即伊與戊○○同車輪流開，約定戊○○從
    他老闆那裡領取之報酬分一部分給伊，事發那天只有伊開車
    ，戊○○未在車上。(二)事發當天，伊從匝道上來行駛外側車
    道，遇塞車，伊乃停車，綠燈後，前面車子有前進，伊之車
    子也慢慢前進，不到一公尺，車頭稍微震動，下車察看，才
    知發生本件車禍，伊是停駛中，不可能去撞被害人。(三)對原
    告庚○○主張之花費殯葬費15萬6,000 元部分不爭執，原告
    其餘請求均過高等語資為抗辯，並答辯聲明：(一)原告之訴駁
    回，(二)訴訟費用由原告負擔。
四、被告乙○○則以，(一)被告丁○○並未受僱於被告乙○○，被
    告乙○○並不認識被告丁○○。(二)被告丁○○並無過失。(三)
    原告己○○與有過失。(四)對於原告庚○○支出殯葬費15萬
    6,000 元部分不爭執，原告庚○○、甲○○請求之扶養費計
    算標準有誤，且應依責任比例負擔。原告請求之慰撫金太高
    ，且未依責任比例負擔等語資為抗辯，並答辯聲明：(一)原告
    之訴及假執行之聲請均駁回。(二)訴訟費用由原告負擔。(三)如
    受不利判決，願供擔保請准宣告免為假執行。
五、被告聯新公司則以，(一)被告丁○○並非被告聯新公司之受僱
    人，肇事車輛係被告乙○○所有而靠行，信託為被告聯新公
    司所有，乙○○形式上係聯新公司僱用之司機，而乙○○另
    僱用戊○○為駕駛，至於丁○○係由戊○○私下將車輛交給
    其駕駛，丁○○之肇事係其私下之行為，其既非聯新公司之
    受僱人，聯新公司自不用與其負連帶責任。(二)原告己○○對
    車禍之發生與有過失。(三)對原告庚○○支出殯葬費15萬
    6,000 元之事實不爭執，原告其餘請求都太高等語資為抗辯
    ，並於本審答辯聲明：(一)原告之訴及假執行之聲請均駁回。
    (二)訴訟費用由原告負擔。
六、原告主張，薛雅婷為原告庚○○、甲○○之女，被告丁○○
    並未領有營業貨運曳引車之駕駛執照，而駕駛車號XN-662號
    營業貨運曳引車後拖Q8-37 號半拖車，於民國93年12月31日
    上午8 時10分沿高雄市○○區○○路由西向東方向行駛，行
    至楠陽陸橋上，與原告己○○駕駛後載薛雅婷之CP7-413 號
    重型機車發生擦撞，致己○○人車倒地，己○○遭丁○○車
    之前輪壓傷造成頭部外傷，薛雅婷則遭丁○○車前輪輾壓，
    致頭骨骨折併腦內容物外溢，當場死亡等情，有道路交通事
    故現場圖、交通事故調查表、現場相片、相驗屍體證明書及
    己○○頭部外傷之診斷證明書在卷可稽，且為被告等所不爭
    執，原告等此部分主張堪信為真實。
七、原告主張，被告丁○○對車禍之發生有過失，被告乙○○、
    聯新公司為僱用人，應負連帶賠償責任等情，被告等則以前
    揭情詞為辯，茲分述如下：
八、被告丁○○是否有過失？
  (一)經查，原告己○○於事發當日在現場供稱「我沿楠陽路橋西
    向東直行，行駛外側車道，行經肇事地點時，我見前方有1
    部XN-662號營業曳引車，我就由右側要超越該車，我的左側
    後視鏡與對方右前輪發生擦撞後，我人車倒地，當時我與後
    載人薛雅婷還在講話，但該部大貨車並未停車，輪子依然往
    前動，所以我同學的頭部被該車輾過而當場死亡」（見交通
    事故談話紀錄表），同日在殯儀館檢察官訊問時供稱：「我
    當時騎機車後載死者，沿楠陽陸橋由西向東行駛在外側車道
    上，遇到XN-662號曳引車開在我前方約3 公尺內外車道的分
    隔線上，當時我的車速約30公里左右，我騎到他旁邊時，他
    車速緩慢，我騎到他車頭右側前方，他開始偏往外側水泥開
    ，車速並加快，接著他的右前輪弧擦撞我機車左後視鏡，我
    的機車往左倒，我與死者皆往左摔倒，他的右前輪壓到死者
    」等語（見相驗卷），於本院審理中供稱：「（交通大隊現
    場談話紀錄你提到說你有與後載之人在談話，這點你如何解
    釋？）我被擦撞時，機車在搖，我同學說怎麼會這樣，機車
    就倒地了。」並稱，當時內線、中線都塞車，是上班時間，
    外線還有暢通，曳引車在其前方時，車身在中線，有一點越
    到外線等語（見本院卷第102 頁），又被告丁○○於現場供
    稱：「我沿楠陽陸橋匝道上來西向東行駛外側車道，行至肇
    事地點，車輛有壓到東西的感覺，立即煞車，下車查看後發
    現有一部CP7-413 號重機車倒在我車前輪後方，所以我將駕
    駛人拖出來，而機車也一併拖出來後又發現有另一名女性，
    頭顱已被我右前輪輾過而倒臥不動，我立即打電話報警叫救
    護車到場」等語，於交通大隊第七分隊辦公室訊問時供述亦
    相同，另供稱：當時我以二檔未加油門的狀態下滑向前行，
    肇事前皆未發現對方車等語，嗣同日檢察官於殯儀館訊問時
    供稱：「我當時由匝道進入楠陽陸橋，因內側車道有車，所
    以我才開外側車道」等語。
    綜合原告己○○及被告丁○○歷次供述，可見被告丁○○車
    先在己○○車前方，行駛於中線與外線之分隔線（車身部分
    在中線，部分在外線），當時內線與中線皆塞車，外線尚可
    通行，己○○乃以較高之速度（約30公里）超車，而與丁○
    ○車在橋面（指陸橋較高處）兩車併行，惟丁○○並未察覺
    有己○○車自後超車並已與其併行，丁○○亦要行走較通暢
    之外線而繼續向右側行駛，於下坡時已緊靠己○○車輛，致
    其前輪輪弧擦撞己○○機車左側後視鏡，使該機車搖晃，此
    時坐於後座之薛雅婷，並不知發生擦撞，乃問己○○說怎麼
    會這樣（指搖晃），由於機車速度較快，故雖搖晃仍往前行
    駛至丁○○車右前方，始往左側人車倒下，薛雅婷隨即被丁
    ○○車前輪自後從頭部、上半身輾過，而當場死亡，己○○
    頭部則部分被該前輪壓到造成外傷，堪以認定。
  (二)按「汽車行駛時，駕駛人應注意兩車併行之間隔，並隨時採
    取必要之安全措施。」道路交通安全規則第94條第3 項定有
    明文。被告丁○○既領有職業大貨車駕駛執照，業據其於警
    詢時自承在卷，且有上開駕駛執照影本在卷可參，則其就上
    開規定應已知之甚詳，自應確實遵守；且依當時係日間天侯
    晴朗，柏油路面乾燥、無缺陷，且該路段無障礙物、視距良
    好等情，亦有卷附道路交通事故調查報告表(一)之記載甚明，
    故依當時天侯及路況，被告並無不能注意之情事，然據被告
    於警詢及審理時均坦承：肇事前確未見原告所騎乘之機車等
    詞，此均經本院調刑事卷查明，則被告丁○○疏未注意從後
    視鏡察覺己○○超車後已與其車同向併排行駛，自不可能注
    意應與併行之上開機車保持適當安全之間隔，更無法因應併
    行車輛之行駛狀況，隨時採取閃避或煞停之必要安全措施，
    以致被告丁○○車偏右側行駛時，其右前車輪之輪弧擦撞己
    ○○機車之左側後視鏡，使己○○及薛雅婷均人車倒地而肇
    事，薛雅婷先遭丁○○車前輪輾壓受創，當場死亡，己○○
    頭部則遭丁○○車前輪壓傷，被告乙○○雖辯稱，該聯結車
    有死角，從駕駛座無法看到在前輪旁之己○○機車，故丁○
    ○無過失云云，惟查，被告丁○○迭次於刑事偵查、審判中
    承認自己有過失，且被告丁○○於己○○剛超車與其併行時
    ，本應從後視鏡即發覺而採取必要之措施，卻一直至機車行
    駛至其前輪旁仍未發覺而肇事，其過失點並非僅在機車在其
    前輪旁時未發覺，故被告乙○○此部分所辯，並不足採。丁
    ○○之過失堪以認定。故其自應負侵權行為損害賠償之責。
九、被告乙○○、聯新公司是否應負連帶賠償責任？
    查，被告丁○○自始於警訊時即供稱該車係伊朋友戊○○交
    給伊開的，因為伊向戊○○說伊現在失業中，請其將車借伊
    兼差一段時間，伊駕駛該車才3 天等語，被告乙○○則供稱
    該車為伊所有，靠行被告聯新公司，伊係僱用戊○○開該車
    ，伊不知戊○○將該車交丁○○開等語，被告聯新公司供稱
    該車為乙○○所有靠行聯新公司等語，訴外人戊○○切結書
    記載伊有受僱於聯新公司，伊未經聯新公司同意私自將車交
    丁○○駕駛等語（見本院卷第107 頁），證人即聯新公司股
    東及經理莊蕎蓁（該公司法定代理人丙○○之姐）於本院審
    理中證稱，肇事車靠行聯新公司已很久，伊公司有僱用戊○
    ○當臨時司機，依運輸行業的習慣，司機可以再自行轉僱用
    他人，但要僱用有執照者，如有司機自行轉僱沒有執照的，
    被公司查到要離職，因為這樣如果發生車禍，保險公司不理
    賠，本件戊○○再轉僱沒有執照的丁○○，故保險公司不理
    賠等語（見本院94年11月28日筆錄）。
    綜合上述陳述，可見該曳引車係被告乙○○所有，靠行於聯
    新公司，訴外人戊○○係受僱於乙○○亦受僱於聯新公司，
    戊○○未經乙○○及聯新公司同意將該車轉交無執照之被告
    丁○○駕駛而發生本件車禍，而被告乙○○、聯新公司均未
    盡監督之責，自應依民法第188 條規定與被告丁○○負連帶
    賠償責任。（戊○○未經原告起訴）
十、原告庚○○、甲○○得請求之金額為多少？茲分論如下：
  (一)殯葬費部分：原告庚○○主張其為薛雅婷支出殯葬費15萬
    6,000 元一情，業據其提出葬儀社收據2 份為證，且為被告
    等所不爭執，此部分依民法第192 條第1 項規定，應予准許
    。
  (二)扶養費部分：
    查台灣地區92年度每戶平均消費支出為66萬6,372 元，以台
    灣地區每戶3.53人計算（見主計處台灣地區92年度家庭支出
    收支報告，本院卷第34、35頁），故平均每人每年消費支出
    為18萬8,774 元〔666,372 ÷3.53=188,774元（元以下四捨
    五入）〕。又原告庚○○為男性，民國45年6 月9 日生, 原
    告甲○○為女性，民國47年12月3 日生，依92年台灣地區簡
    易生命表所載，庚○○平均餘命應為29年，甲○○為36年。
    參酌勞動基準法第54條有關強制退休規定以年滿60歲為強制
    退休年齡，則年滿60歲已難再從事體力勞動而無收入，需人
    扶養，其受扶養權利自其滿60歲即可行使，依此計算，原告
    庚○○可行使扶養權利期間為16年（扣除原告二人至60歲之
    年數），原告甲○○可行使受扶養權利之期間為21年。又原
    告二人有子女四人，此為兩造所不爭，且配偶互負扶養義務
    ，則原告二人得請求之扶養費各應由五人平均分擔。則以上
    開每人每年消費支出18萬8,774 元為基準，依霍夫曼式扣除
    中間利息，計算結果，原告庚○○得請求之扶養費為
    435,551 元（元以下四捨五入），原告甲○○得請求之扶養
    費為532,486 元，計算公式如下：
    （188,774÷5）×11.5363（霍夫曼係數）=435,551
    （188,774÷5）×14.1308（霍夫曼係數）=532,486
  (三)精神慰藉金部分：原告庚○○、甲○○為薛雅婷之父母，薛
    雅婷死亡時正值青春年華，原告二人突然喪女，實為人間最
    大之悲痛，審酌原告庚○○國中畢業為鐵路局調車工，甲○
    ○國中畢業，為家庭主婦，兩人財產如卷內財產資料表所示
    ；被告丁○○為職業司機，五專畢業，被告乙○○國中畢業
    ，經營貨運業，其等財產亦如卷內財產資料表，被告聯新公
    司資本額2,500 萬元及被告丁○○過失之情形等情，認原告
    庚○○、甲○○請求之慰撫金各以200 萬元為適當，超過部
    分不予准許。
  (四)以上合計，原告庚○○准許之金額為2,591,551 元，原告甲
    ○○准許之金額為2,532,486 元。
十一、原告己○○得請求之金額為多少？
    審酌原告己○○為海洋科技大學學生，被告等之學、資力如
    上所述，原告己○○之傷勢，及被告丁○○過失之情形等情
    ，原告己○○請求之慰撫金以50萬元為適當。
十二、原告己○○是否與有過失？
    依前面所述，原告己○○駕駛機車超車前，被告丁○○車已
    有部分在外側車道，該外側車道初雖尚可容機車行駛，惟己
    ○○仍有於超車併行後，未隨時採取必要措施之過失，是，
    己○○對損害之發生亦與有過失。審酌己○○此種過失情形
    ，其程度較輕，被告丁○○於己○○機車超車與其同行時，
    疏未注意發覺己○○車與其併行，而與外側之機車爭道，其
    過失程度較重，被告丁○○應負6 成之過失責任，原告己○
    ○應負4 成過失責任。
十三、過失相抵後，原告得請求之金額為多少？
    按損害之發生或擴大，被害人與有過失者，法院得減輕賠償
    責任，或免除之，民法第217條定有明文，如上所述，己○
    ○既有4 成之過失責任，爰予減輕被告等之賠償責任4 成，
    基此，被告應連帶賠償原告庚○○為1,554,931 元，甲○○
    為1,519,492 元，原告己○○為30萬元。
十四、又，原告庚○○、甲○○已各領取汽車強制保險給付各70
    萬元，領取被告乙○○於公祭時所給付之各3 萬元之慰問金
    ，應予扣除，此為兩造所不爭執，扣除後，原告庚○○得請
    求之金額為824,931 元，原告甲○○得請求之金額為
    789,492 元。
十五、綜上所述，原告等依侵權行為法律關係請求被告等連帶賠
      償原告庚○○824,931 元，給付甲○○789,492 元，給付
      己○○30萬元，及均自附民起訴狀繕本最後送達日之翌日
      （民國94年12月23日）起至清償日止，按週年利率百分之
      五計算之利息，自屬正當，應予准許，超過部分之請求，
      不予准許，應予駁回。
十六、關於假執行部分：
    原告陳明願供擔保聲請宣告假執行，被告乙○○陳明願供擔
    保，請准宣告免為假執行，查關於原告勝訴部分，均無不合
    ，爰分別命供擔保金額准許之，至原告敗訴部分，其假執行
    之聲請即失所附麗，應予駁回。
十七、據上論結，本件原告之訴為一部有理由，一部無理由，依
    民事訴訟法第79條、第85條第1 、2 項、第463 條、第390
    條第2 項、第392 條第2 項，判決如主文。
中    華    民    國    95    年    1     月    11    日
                              民事第四庭
                                  審判長法官     蔡文貴
                                  法      官     徐文祥
                                  法      官     黃科瑜
以上正本證明與原本無異。
如對本判決上訴，須於判決送達後20日內向本院提出上訴狀，其
未表明上訴理由者，應於上訴後20日內向本院提出上訴理由書（
均須按他造當事人之人數附繕本）。上訴時應提出委任律師或具
有律師資格之人之委任狀，並依附註條文規定辦理。
中    華    民    國    95    年    1     月    16    日
                                  書  記  官     葉淑華
附註：
民事訴訟法第466 條之1 ：
對於第二審判決上訴，上訴人應委任律師為訴訟代理人，但上訴
人或其法定代理人具有律師資格者，不在此限。
上訴人之配偶、三親等內之血親、二親等內之姻親，或上訴人為
法人、中央或地方機關時，其所屬專任人員具有律師資格並經法
院認適當者，亦得為第三審訴訟代理人。第1 項但書及第2 項情
形，應於提起上訴或委任時釋明之。


司法院資訊處製作；財團法人民間司法改革基金會備份。
